臺灣臺南地方法院民事判決　　　　　　　96年度簡上字第22號
上　訴　人
即被上訴人　甲○○○
訴訟代理人　乙○○○
上　訴　人
即被上訴人　戊 ○ ○
　　　　　　丙 ○ ○
前二人共同
訴訟代理人　嚴庚辰律師
　　　　　　陳國瑞律師
上列當事人間請求侵權行為損害賠償事件，上訴人對於中華民國
95年12月28日本院新營簡易庭95年度營簡字第118號 第一審判決
提起上訴，本院於中華民國96年12月11日言詞辯論終結，判決如
下：
    主      文
原判決關於駁回上訴人甲○○○後開第二項之訴及該部分假執行
之聲請暨訴訟費用之裁判均廢棄。
被上訴人戊○○應再給付上訴人甲○○○新台幣肆萬參仟零玖拾
元，及自民國95年2月22日起自清償日止，按週年利率百分之五
計算之利息。
上訴人甲○○○其餘上訴駁回。
原判決關於命上訴人丙○○應連帶給付原告新台幣壹拾參萬伍仟
零貳拾伍元及自民國95年2月22起至清償日止 按週年利率百分之
五計算之利息暨該部分假執行之聲請及訴訟費用之裁判均廢棄。
前項廢棄部分，被上訴人甲○○○在第一審之訴及假執行之聲請
均駁回。
上訴人戊○○之上訴駁回。
第二審訴訟費用，由上訴人戊○○負擔新台幣參仟伍佰捌拾貳元
，其餘由上訴人甲○○○負擔。
    事實及理由
一、上訴人甲○○○主張：
（一）肇事責任部分：
    (1)戊○○於民國93年12月20日下午4時30分許， 無照駕駛車
      牌號碼J7-2009號之自小客車（以下簡稱系爭汽車） 行經
      台南縣新營市○○路411號前道路時， 本應遵守交通規則
      ，並注意車輛在迴車時，應暫停並顯示左轉燈光或手勢，
      看清有無來往車輛，始得迴轉，且依當時情形，又無不能
      注意之情事，竟疏於注意看清有無來往車輛，竟於突然之
      間迴轉，且未顯示方向燈，適有甲○○○騎乘車牌號碼LC
      N-109號之重型機車（以下簡稱系爭機車） 由北往南行駛
      至該處，因戊○○突然且無預警之迴車行為，致在機車優
      先道行駛之甲○○○煞避不及，系爭汽車與系爭機車因而
      發生碰撞（該次碰撞，以下簡稱系爭交通事故）。
    (2)查汽車於迴車時，應暫停並顯示左轉燈光或手勢，看清有
      無來往車輛，始得迴轉，道路交通安全規則第106條第5款
      定有明文，上開規定乃保護他人交通安全之法令。戊○○
      於未看清有無來往車輛，即貿然迴車，致肇系爭事故，顯
      有過失甚明，且戊○○之過失駕駛行為，與上訴人之損害
      間，具有相當因果關係，並經台灣台南地方法院判刑確定
      ，是戊○○自應為此負侵權行為損害賠償責任甚明。
    (3)戊○○固以係甲○○○侵害他的路權，其應無過失，並辯
      稱其已完成轉彎云云。惟查，從肇事照片觀之，戊○○所
      駕駛系爭汽車係左前駕駛座之車門遭撞擊，且據警察機關
      所繪製之現場圖及拍攝照片，碰撞後戊○○所駕駛之系爭
      汽車停放方向係東西向，而非轉彎完成之南北向，足見戊○○辯稱其已完成轉彎，其稱擁有路權云云，並無所據。
    (4)另本件係戊○○於迴車時未依規定顯示方向燈，且未注意
      來往車輛，貿然迴車所致，甲○○○並無法預見戊○○突
      然間之迴轉行為，只好緊急往左閃避，惟仍因閃避不及而
      發生事故。惟所謂過失係指應注意能注意而不注意，甲○○○既已為相當之注意義務並遵守交通規則，實無從預見
      戊○○會有突然間迴轉之違反交通規則之駕駛行為，甲○○○既無可預防並採取其他安全措施之可能，即無任何「
      應注意能注意而不注意」之過失可言。
    (5)次查，台灣省台南區車輛行車事故鑑定委員會之鑑定報告
      固稱，戊○○無照駕駛系爭汽車，未注意來往車輛，為肇
      事主因；而甲○○○未注意車前狀況，為肇事次因等語。
      從而，原審判決即依上開鑑定報告認定本件車禍之發生，
      戊○○應負70%之責任，甲○○○則應負30%之責任云云。
      惟查，所謂信賴原則，既係指汽車駕駛人應可信賴參與交
      通行為之對方，亦將同時為必要之注意，相互為遵守交通
      秩序之適當行為，而無考慮對方將會有違反交通規則之不
      當行為之義務。故汽車駕駛人如已遵守交通規則且為必要
      之注意，縱有死傷結果之發生，其行為仍難認有過失可言
      ，此乃所謂「信賴原則」。本件事故之發生係因戊○○起
      駛時未注意往來車輛，且未顯示方向燈，突然間迴轉所致
      ，甲○○○雖隨時注意車前狀況，謹慎採取適當行為，惟
      仍無法預見戊○○竟未能遵守交通規則，突然迴轉，故依
      上開信賴原則，甲○○○亦難認有任何過失可言。故鑑定
      委員會之上閉鑑定報告之意見，就甲○○○為肇事次因部
      分，與信賴原則有違，實委無足取。
    (6)故本件甲○○○應無任何過失，原審判決以戊○○為肇事
      主因、甲○○○為肇事次因， 而認戊○○應負70%責任，
      甲○○○應負30%責任，實有未合。
    (7)再者，被上訴人戊○○等復主張甲○○○至少應負五成過
      失云云，惟查，甲○○○雖無照駕駛，惟無照駕駛與甲○○○有無過失，並無因果關係，本件甲○○○已盡相當之
      注意義務並遵守交通規則，本案係因戊○○突然迴轉所造
      成，甲○○○實無從預見，自無過失。況依台灣省台南區
      車輛行車事故鑑定委員會鑑定報告（參原審卷），戊○○
      為「肇事主因」，故至少需負七成責任。故戊○○等抗辯
      伊僅須負五成責任云云，實無足採。
（二）連帶負責部分：
    (1)查本件被上訴人丙○○明知其夫即被上訴人戊○○並無汽
      車駕駛執照，且明知戊○○曾有酒醉無照駕車肇事因而被
      判刑之記錄，詎丙○○卻仍無視無汽車駕駛執照不得駕駛
      汽車之法令規定，仍將其父張高珍所有之汽車，交付予無
      汽車駕駛執照之戊○○使用，作為代步工具及搭載小孩上
      、下學及至台南縣新營市參加課後輔導之交通工具，期間
      長達一年，顯有過失，故丙○○依法自應與被告戊○○共
      同負民法第185條共同侵權行為之責任。
    (2)丙○○固辯稱其並未同意將車交給戊○○駕駛，且其非汽
      車所有人，故並未違反保護他人之法律云云。惟查，被上
      訴人戊○○於94年12月28日原審庭訊時已自承：「（車輛
      如何取得？）當初是我太太把車輛交給我使用」等語，足
      徵本件被上訴人丙○○明知戊○○並無汽車駕駛執照，竟
      仍同意將其父張高珍所有之系爭車輛擅自出借給羅國隆使
      用，任令戊○○在外危險駕駛，自有侵權行為之故意存在
      ，退步言之，縱無故意，亦有重大過失。
    (3)被上訴人於96年4月17日 另外提出民事上訴補充理由狀，
      其中另提出地方法院座談會記錄（被上訴人故意誤植為司
      法院第二廳會議紀錄），主張依該次座談會結論，應採甲
      說（即認為出借人無庸負過失致死罪責），並以此資為論
      據，主張被上訴人丙○○擅自出借其父張國珍之車輛給其
      夫戊○○駕駛接送小孩，並無任何過失可言，無庸負侵權
      行為損害賠償責任云云。被告上開地方法院研討會會議記
      錄係屬刑事案件之研討會意見，與本件被上訴人在民事上
      是否有故意或過失而須負侵權行為損害賠償責任，二者認
      定標準不同，構成要件亦不相同，不可相提並論。
    (4)況刑事案件是否成罪，通常認定亦較民事嚴格，故不得僅
      因被告刑事上可能無庸負過失致死罪責即認定民事上亦無
      庸賠償。況最高法院67年台上字第1737號判例亦謂：「民
      事上之共同侵權行為（狹義的共同侵權行為，即加害行為
      ）與刑事上之共同正犯。其構成要件並不完全相同，共同
      侵權行為人間不以有意思聯絡為必要，數人因過失不法侵
      害他人之權利，苟各行為人之過失行為均為其所生損害共
      同原因，即所謂行為關連共同，亦足成立共同侵權行為，
      依民法第一百八十五條第一項前段之規定，各過失行為人
      對於被害人應負全部損害之連帶賠償責任。」亦認民事上
      之共同侵權行為與刑事上之共同正犯，其構成要件並不相
      同，如各行為人之行為，均為所生損害之共同原因，即屬
      行為關連共同，亦足成立共同侵權行為。
    (5)另最高法院92年度台上字第2565號判決亦認為「被告經營
      機車出租業務，對於未領有機車駕照不得駕駛機車之規定
      應知悉甚詳，其將機車出借他人騎用，無論有償無償對於
      借用人是否領有機車駕駛執照，探究之義務，其能注意而
      疏未注意，將上開機車借與未領有機車駕照之被告騎用，
      顯然違反保護他人之法律，自應推定其有過失，故被告之
      過失行為亦同為本件車禍之原因，其所負之責任屬一般侵
      權行為之過失責任，被告二人之行為致生同一損害，具有
      客觀的共同關連性，應類推適用前揭民法第185條第1項共
      同侵權行為之規定，負連帶賠償責任。」故依目前實務見
      解，均認為車輛之出借人（即被上訴人丙○○），應與駕
      駛人（即戊○○）負共同侵權行為之損害賠償責任，二者
      間確有客觀之共同關連性。
（三）臉部整型部分：
    (1)查本件交通事故造成甲○○○造成原告牙齒全毀（本來原
      告只有少數幾顆假牙，今卻因本事故，全部牙齒皆碎裂而
      需全數安裝假牙），下額有明顯開刀疤痕，且右臉與左臉
      高度不一，而須進行顏面部塑行手術，經醫師評估，確有
      其必要性，此有台南市「愛爾麗醫美診所」整型費用評估
      單及愛爾麗診所證明書二份在卷可憑，足認本案原告之整
      型費用8萬元，實屬必要費用。
    (2)奇美醫院雖稱左右臉高度不一係因上下顎缺牙所致，上訴
      人甲○○○於本件交通事故發生前固曾裝置假牙，惟係屬
      固定式假牙，而非活動式假牙，且只有裝置幾顆假牙而已
      。縱使裝置假牙後，上訴人之容貌亦與事故發生前已產生
      明顯差距，此觀之車禍曆生前之照片，及車禍發生後，裝
      置活動式假牙以後之照片可以看得出，縱使裝設活動式假
      牙，容貌亦明顯醜陋許多，與車禍發生前之樣貌實不可同
      日而語，故自有美容整型之必要。
    (3)惟上訴人既因本件車禍致容貌改變，上開美容修復費用，
      顯係回復原狀之必要費用。 按民法第213條第一項：「負
      損害賠償責任者，除法律另有規定外，應回復他方損害發
      生前之原狀。」第三項：「第一項情形，債權人得請求支
      付回復原狀所必要之費用，以代回復原狀。」是不能僅因
      現在被害人現在一時無力支付，而尚未支出，即認定毋須
      賠償，蓋損害賠償之法則，如屬必要費用，縱尚未支出，
      仍可請求加害人賠償。
    (4)另依愛爾麗診所院長曾垂紳所出具之證明書，其上亦記載
      「顏面部重建塑型係針對已受創之臉報作修復補強，為求
      顏面完整性，自有其必要。」故本件顏面部塑型費用，應
      屬必要費用甚明。
（四）工作損失部分：
    (1)查本件甲○○○於車禍發生之93年12月20日時，係在家福
      川菜館餐廳擔任第一線外場服務生工作，交通事故發生後
      ，上訴人除住院11天外，因上、下顎牙齒全毀，嘴歪且說
      話。口齒不清，老闆因而要求原告先暫停上班，至牙齒裝
      上，說話清晰後，再前往上班， 查原告於94年5月20日始
      由奇美醫院裝上假牙，此段期間（從92年12月2O日至94年
      5月20日，共計5個月）上訴人均因此無法工作致難謀生活
      ，生計遭受嚴重影響。
    (2)被上訴人固以上訴人之工作是勞務性質，甲○○○牙齒受
      傷不能導致不能工作之情形云云，惟查，上訴人所從事之
      工作是注重外表之外場服務人員，老闆要求其康復後再來
      上班，致上訴人無法工作。而餐廳裡每位員工各司其職，
      上訴人因受傷而無法擔任外場工作，實不能強令老闆要將
      上訴人強留在餐廳內工作，而影響其他員工之工作。
    (3)又民法第193條係規定不法侵害他人身體或健康者， 對於
      被害人因此喪失或減少勞動能力或增加生活上之需要時，
      即應負損害賠償責任。並非指「須符合勞工保險條例第53
      條附表所定之殘廢給付標率表者，始須負賠償責任」。被
      上訴人前所呈之上訴理由刻意曲解文義，實不足取。
（五）慰撫金部分：
    (1)查上訴人甲○○○因本件交通事故造成上下排牙齒鬆脫裂
      、顏面撕裂傷約l公分， 下顎骨斷裂及下排假牙鬆脫（參
      診斷證明書）並於奇美醫院進行傷口縫合及下顎骨復位固
      定手術，並於術後留有2公分長的疤痕， 造成上訴人容貌
      改變、牙齒全毀，不僅住院11天進行手術， 且長達5個月
      完全沒有牙齒，形同無齒老人，精神損失甚鉅。
    (2)上訴人於因本事故，上、下顎全部牙齒皆碎裂而需全數安
      裝假牙，且在上訴人裝置活動式假牙以後，每日均需拆卸
      假牙清潔，數年後更須更換整組假牙，且吃飯明顯較事故
      發生前慢。
    (3)另奇美醫院雖稱左右臉高度不一係因上下顎缺牙所致，惟
      查，縱使裝置假牙後，上訴人之容貌亦與事故務生前已產
      生明顯差距，此觀之車禍發生前之照片），及車禍發生後
      ，裝製活動式假牙以後之照片可以看得出，縱使裝設活動
      式假牙，容貌亦明顯醜陋許多，與車禍發生前之樣貌實不
      可同日而語，故被上訴人徒言新台幣20萬元之慼撫金太高
      云云，忽略靠假牙生活是一輩子的事，沒有人願意為了20
      萬元而犧牲自己寶責的牙齒，故上訴人僅請求20萬元之慰
      撫金，係屬合理，並無過苛。
（六）系爭機車修理費部分：本件交通事故造成上訴人甲○○○
      所有之LCN-109號機車毀損， 機車修復費用計8千1百元，
      上開費用係被上訴人之侵權行為所造成上訴人之損害，故
      上訴人甲○○○自得請求賠償機車之修復費用。
（七）抵銷部分：
    (1)所謂抵銷係指二人互負債務，而其給付種類相同並均屆清
      償期者，各得以其債務，與他方之債務，互為抵銷，但依
      債之性質不能抵銷或依當事人之特約不得抵銷者，不在此
      限，民法第334條定有明文。查J7-2009號自小客車非戊○○、丙○○所有，而係第三人張高珍所有，而本件上訴人
      並無過失，故上訴人甲○○○與戊○○、丙○○間並未互
      負債務，從而，戊○○、丙○○自不得主張抵銷。
    (2)另上訴人與張高珍間並無債權債務關係，上訴人亦未積欠
      張高珍債務，且被上訴人亦未提出任何資料證明，故其所
      稱已受讓債權云云，並無依據。況所謂債權讓與須通知債
      務人始對債務人生效，本件債權人亦未為任何通知，自不
      生債權讓與之效力
    (3)再者，本件戊○○駕駛張高珍所有之自小客車肇事，戊○○是張高珍之使用人，故依民法第224條規定，債務人之使
      用人關於債之履行有故意或過失者，債務人應與自己之故
      意或過失負同一責任。本件車禍事故，完全係因戊○○之
      過失引起，故張高珍縱有債權，上訴人亦得主張戊○○是
      張高珍之使用人，而主張過失相抵。
    (4)況侵權行為損害賠償請求權之時效僅有二年，本件事故發
      生時間點為民國93年12月20日，故縱認第三人張高珍對上
      訴人有債權，其至遲亦應於95年12月20日前對上訴人請求
      ，否則其請求權即因罹於時效而歸於消滅，本件張高珍從
      未在95年12月20日討對上訴人起訴請求賠償，而戊○○主
      張亦於鈞院96年審理時始主張抵銷，故其主張抵銷之時點
      ，早已罹於張高珍得請求被告賠償之時效期間，故縱認張
      高珍有權主張抵銷（上訴人否認），其亦已因罹於時效而
      不得再主張，故張高珍亦無任何債權可資讓或供抵銷，從
      而羅國容易無權得主張抵銷，故其為抵銷之抗辯云云，不
      可採。
二、上訴人戊○○、丙○○主張：
（一）肇事責任部分：甲○○○無照駕駛，至少應負擔系爭交通
      事故百分之50的責任。
（二）戊○○與丙○○連帶負責部分：
    (1)上訴人丙○○並無同意上訴人戊○○去駕駛上開自小客車
      ，證人李勝揚證稱「…（九十三年十二月二十日是否有看
      到他們夫妻一起？）那天下午是丙○○來我家，拜託說其
      父親生病惡化，拜託我去校學載他小孩，我去載小孩時，
      我到戊○○載小孩在車上，我就問他你太太有交代我載小
      孩，你為何還來載小孩，戊○○說他自已來載小孩就可以
      了，不用麻煩你，我還問戊○○你太太是否知道，戊○○
      說不知道。」足徵，當天是戊○○自已主動駕車去載小孩
      ，訴人丙○○的確未同意將車交給戊○○駕駛，否則何必
      找李勝揚去載小孩!？ 是戊○○未經所有權人同意，自行
      開車去載小孩，並非經丙○○同意。原審就此重要證據卻
      未審酌，亦有疏略。
    (2)按汽車所有人聽任無駕駛執照之人駕車者，除依道路交通
      管理處罰條例第21條規定處罰外，並得吊扣汽車駕照三個
      月，道路交通管理處罰條例第二八條固定有明文，然該法
      條所規範之對象乃係汽車所有人，並未包括其餘第三人，
      關於本件車禍事件之上開自小客車，其所有人係張高珍，
      並非上訴人丙○○，而上訴人丙○○並無同意上訴人戊○○去駕駛上開自車，已如前開證人所述。退萬步言，即令
      上訴人丙○○事先知情或同意，惟上訴人丙○○並非上開
      自小客車之所有人，並非道路交通管理處罰條例第二八條
      所規範之對象，是以上訴人丙○○未違反保護他人之法律
      。
    (3)末查，民法之過失責任一般採抽象輕過失責任，在於有無
      盡善良管理人注意義務，是以人民必須就自已之物盡善管
      人責任，至於系爭汽車之所有權是張高珍所有，管理責任
      並非丙○○，且張高珍業經原審判決無任何過失，但原審
      竟認無所有權之丙○○須負過失責任，亦未論究係違反何
      法律，具有種可歸責性，顯有違疏。
    (4)按無駕駛執照而駕駛，係行政違規事項，無照駕駛並非造
      成事故之有力、優勢原因，亦非民事歸責認定因素，應就
      事件具體認定，是否戊○○駕駛技術不純熟？有無酒醉駕
      車等情事，方足認定過失責任。但原審就此點亦未論及。
    (5)按被告將其機車借與無駕駛執照之他人，他人駕駛該機車
      疏於注意，竟與被害人相撞，致被害人死亡，問被告應否
      負過失致死之罪責？有司法院第二廳會議貴見，並非以車
      輛借給第三人即認有過失、相當因果關係，然查原審竟以
      此認定被告丙○○應負賠償責任!!
    (6)原告亦主張沒有駕照不是過失認定之原因（原告本身也沒
      有機車駕照），而戊○○是中年人，有相當智識經驗及能
      力，沒有駕照不代表沒有駕車能力，更沒有酗酒、毒品前
      科，故縱認係丙○○借車給戊○○，亦不能逕認被告丙○○有過失。且原告迄今均未提出被告丙○○是違反那一條
      保護他人之法律。
（三）臉部整型部分：
    (1)原審判決第十三頁謂「…本院審酌該部分之相片，雖其中
      二張確實外觀不美麗，但該二張相片乃未裝置假牙凹陷所
      致，依常情，如裝置假牙後應可改善，原告此部分之請求
      應無理由。」
    (2)奇美醫院專用病情摘要「患者假牙膺復後，目前無進行下
      唇部、雙頖部及下頦部顏面塑型之必要。」，復與原審認
      定一致，足見甲○○○之請求完全無據。
    (3)至於被上訴人稱美容係必要費用，並提愛爾麗診所之估價
      單為憑云云，但經鈞長函詢愛爾麗診所回函稱「本院僅就
      甲○○○病患所訴求部分，作臉部塑型初步評估費用分析
      ，並未進行任何手術。」足見被上訴人未進行手術，亦根
      本沒有進行美容必要，與車禍顯無因果關係，該院係應被
      上訴人之訴求才提出估價單，被上訴人竟一併要上訴人等
      負擔，人生至此天道寧論!!!!
（四）工作損失部分：
    (1)餐廳老闆雖到庭證稱因為上訴人受傷後，外貌不佳故請上
      訴人先休息等語。但查，依該證人所述，外場服務生內容
      包括服務客人，打掃等工作，是從事勞動性工作，更非以
      外貌取勝之工作，而所謂外貌不佳是個人感受，是該證人
      主觀之感受，並無要求上訴人暫時停工之任何法律可據。
      且上訴人尚能發出聲音，自然能與客人交談。若認不宜服
      務客人，仍能單純從事打掃工作。換言之，上訴人既到餐
      廳要求提供勞動，但該餐廳老闆無任何依據下，竟然拒絕
      上訴人服勞務，依民法四八七條「僱用人受領勞務遲延者
      ，受僱人無補服勞務之義務，仍得請求報酬。」上訴人應
      就此部份工資損失向老闆請求，而非向被上訴人請求。
    (2)查被上訴人縱於受傷前在上班，惟其薪資是否每月均達一
      萬八仟元，誠屬有疑。蓋被上訴人自承係按日計酬，並無
      固定薪（見原審94年11月30調解筆錄）。且餐廳老闆係證
      稱原告每月係領16500元固定薪水。 另1500元的小費則是
      客人之恩惠給予，並非雇主所支付，不得算入工資。
    (3)況且，依民法第一九三條第一項規定，須受有喪失、減少
      勞動能力之情況始得請求，一般實務係依勞工保險條例第
      五十三條附表所定殘廢給付標準表所定等級自為重要參考
      資料。但本件被上訴人僅係牙有受損，並非上揭殘廢給付
      標準表所定殘廢標準之項目!!
    (4)抑有進者，原審竟認被上訴人受有五個月全部勞動能力減
      損，並判決九萬元損失，未見說明何以全損？依據何在？
（五）慰撫金部分：
    (1)原審酌定其數額，僅抽象謂經審酌兩造身分、資力等情形
      ，但未具體說明兩造之身分、職原審認「被告自交通事故
      發生迄今已逾二年尚未與原告達成和解等一切情狀，認原
      告…在七萬元範圍內，於法並無不合」云云，惟查民事訴
      訟設慰撫金制度係在填補精神痛苦所受之非財產損害，並
      非在懲罰肇事者，刑法方是懲罰功能。戊○○在刑事判決
      已受處罰，原審判決竟再次處罰，顯然一罪二罰。況且，
      本件並非上訴人不願賠償，而係被上訴人未見自已過失，
      卻要求過高賠償額。原審判決顯然適用法律容有誤解。
（六）系爭機車修理費部分：
    (1)被上訴人所提出之弘揚車業之估價單，僅係私人車行所開
      立初步估價單，係機車行老闆用目視大約判斷之金額，根
      本不具任何證明力，甚至無證據能力。且被上訴人迄今未
      提出維修收據，修理費用是否有支出？就上開重要事項原
      審均未論究。
    (2)被上訴人同意二千元之機車損失。
（七）抵銷部分：
    (1)本件事故發生，甲○○○確有過失，系爭汽車因甲○○○
      之過失以致凹陷嚴重，此部分損失，戊○○主張抵銷。
    (2)又，系爭汽車之所有權人張高珍已將其對甲○○○之債權
      讓與戊○○，戊○○自主張抵銷系爭汽車因系爭事故受損
      之修復費用共22000元。
三、兩造不爭執之事實：
（一）甲○○○駕駛系爭機車與戊○○駕駛系爭汽車發生系爭交
      通事故，確造成甲○○○發生下顎骨折、牙橋斷裂之傷害
      、系爭汽車及系爭機車之毀損。
（二）系爭機車之所有權人係甲○○○、系爭汽車之所有權人係
      張高珍。
四、兩造爭執之點如下：
（一）系爭交通事故之發生原因為何？甲○○○、戊○○是否均
      有過失？ 如是，各自之過失比例為何？
（二）系爭交通事故之發生，丙○○是否有系爭汽車借給戊○○
      使用？如果有，丙○○是否應就將系爭汽車借給戊○○使
      用之行為，而與戊○○負連帶損害賠償責任？
（三）甲○○○是否因系爭交通事故而有支出8萬元整型費用之
      必要？
（四）甲○○○於系爭交通事故發生時，是否有在工作？ 如是，
      薪水若千？ 是否因系爭交通事故而有5個月之工作損失？
（五）甲○○○請求賠償20萬元之精神慰撫金是否合理？ 如否，
      應多少始為適當？
（六）甲○○○是否得請求賠償系爭機車之修復費用？如是，多
      少錢始為合理？
（七）系爭汽車非戊○○、丙○○所有，戊○○、丙○○能否以
      系爭汽車車之修理費用主張抵銷，如是，得抵銷之金額若
      干？
五、得心證之理由：
（一）系爭交通事故之發生原因為何？甲○○○、戊○○是否均
      有過失？如是，各自之過失比例為何？查：
    (1)戊○○於警訊時陳述 「我從中正路411號前要迴轉至對向
      停車，車頭朝南，至事故地點時適遇重機車沿中正路由北
      往南方向行駛，致我所駕自小客左前車門與對方所駕重機
      車車頭處發生碰撞，時速很慢因迴轉停車」等語（見台南
      縣警察局新營分局筆錄）。而甲○○○於警訊時陳稱「我
      車沿中正路由北往南方向行駛機車優先道，至事故地點適
      遇小客車於中正路411號前要轉彎， 車頭朝南，致我重機
      車頭與對方所駕自小客左側前車門處發生碰撞，有看見對
      方車輛在我右前方約一公尺距離，我車時速約30至40公里
      」等語（見台南縣警察局新營分局筆錄）。綜合甲○○○
      與戊○○於警訊時之陳述，系爭交通事故係因戊○○於93
      年12月20日下午4時30分許 無照駕駛系爭汽車行經台南縣
      新營市○○路411號前道路時， 本應遵守交通規則，並注
      意車輛在迴車時，應暫停並顯示左轉燈光或手勢，看清有
      無來往車輛，始得迴轉，且依當時情形，又無不能注意之
      情事，竟疏於注意看清有無來往車輛，未暫停即貿然迴車
      （戊○○自稱車速很慢，顯未停車），適有亦無照駕駛之
      甲○○○騎乘系爭機車由北往南行駛至該處，看見戊○○
      之車在前右前方約一公尺處（甲○○○於警訊時陳稱「有
      看見對方車輛在我右前方約一公尺距離」），亦疏未注意
      車前狀況，致兩車發生碰撞，有台南縣新營分局筆錄、現
      場相片、現場圖可稽；自應認兩造就系爭交通事故之發生
      均有過失責任；而台灣省南區車輛行車事故鑑定委員會亦
      同此認定，有台灣省南區車輛行車事故鑑定委員會94年10
      月27日南鑑字第0945903914號鑑定函可稽。故甲○○○辯
      稱其並無過失云云，尚難憑採。
    (2)系爭交通事故之發生，戊○○未停車即行迴轉，自應負較
      大責任；而甲○○○已見系爭汽車在其右前方，仍未注意
      車前狀況，雖有過失，但因距離系爭汽車已近，應認其過
      失較輕。本院綜合系爭交通事故發生時之情狀及參考台灣
      省南區車輛行車事故鑑定委員會之鑑定報告，認戊○○應
      負百分之70之責任，而甲○○○應負百分之30的責任。是
      甲○○○主張其完全無責任及戊○○主張其只有百分之50
      的責任云云，均不可採。
    (3)原審認定系爭交通事故之發生，甲○○○有百分之70的過
      失責任，而戊○○有百分之30的過失責任，並無違誤，甲○○○與戊○○二人此部分之上訴，均無理由。
（二）系爭交通事故之發生，丙○○是否有將系爭汽車借給戊○○使用？如果有，丙○○是否應就其將系爭汽車借給戊○○使用之行為，而與戊○○負連帶損害賠償責任？查：
    (1)按汽車所有人聽任無駕駛執照之人駕車者，除依道路交通
      管理處罰條例第21條規定處罰外，並得吊扣汽車駕照三個
      月，道路交通管理處罰條例第28條固定有明文；惟如認該
      條文係保護他人之法律，該法條所規範之對象係汽車所有
      人，不應擴及非汽車所有權人之第三人而加強其責。系爭
      汽車係丙○○之父張高珍所有，為兩造所不爭執，復有行
      車執照可稽；按之前揭法條之規定，無論丙○○於發生系
      爭交通事故當天是否將系爭汽車交由戊○○駕駛，均不能
      認非系爭汽車所有權人之丙○○有何違反保護他人法律之
      處。是甲○○○主張丙○○將系爭汽車交由無駕駛執照之
      戊○○駕駛，係違反保護他人法律，而應與戊○○共同負
      侵權行為責任云云，並無依據，尚難憑採。
    (2)復按當事人主張於己有利之事實者，就其事實有舉證之責
      任， 民事訴訟法第277條定有明文。甲○○○主張丙○○
      明知戊○○無駕駛執照而將系爭汽車交付戊○○即應與戊○○共同負侵權行為云云，既為丙○○所否認；則縱認丙○○曾於系爭交通事故當天將系爭汽車交予戊○○使用（
      此為丙○○及戊○○所否認），甲○○○亦不能僅執此即
      認丙○○對系爭交通事故之發生有共同侵權行為責任。此
      外，甲○○○亦未提出其他證據足資證明丙○○對系爭交
      通事故之發生與戊○○有何共同侵權行為。是甲○○○主
      張丙○○應就系爭交通事故與戊○○負共同侵權行為責任
      云云，尚難採信。
    (3)原審認丙○○應就就系爭交通事故與戊○○負共同侵權行
      為責任乙節，尚有違誤；上訴人丙○○上訴意旨認不應負
      共同侵權行為責任乙節，為有理由；從而，原審此部分判
      決，應由本院廢棄。
（三）甲○○○是否因系爭交通事故而有支出8萬元整型費用之
      必要？查：
    (1)奇美醫院函覆「患者（指甲○○○）假牙膺復後，目前無
      進行下唇部、雙頖部及下頦部顏面塑型之必要」，有卷附
      奇美醫院專用病情摘要在卷可稽。
    (2)愛爾麗診所函稱「本院僅就甲○○○病患所訴求部分，作
      臉部塑型初步評估費用分析，並未進行任何手術」，有卷
      附該診所函文可稽。
    (3)綜上奇美醫院及愛爾麗診所之函文，甲○○○主張因系爭
      交通事故有支付8萬元整型費用之必要云云，尚難採信。
    (4)原審審酌甲○○○之相片，認甲○○○裝置假牙後，應可
      改善其外觀，而為甲○○○此部分請求無理由之認定，並
      無違誤。甲○○○就原審此部分駁回其請求所為之上訴，
      並無理由，不應准許。
（四）甲○○○於系爭交通事故發生時是否有工作？如有，薪水
      多少？是否因系爭交通事故而有5個月之工作損失？查：
    (1)甲○○○主張其於系爭交通事故發生之93年12月20日時係
      在家福川菜館餐廳擔任第一線外場服務生工作，每月薪資
      18,000元乙節，業據提出在職證明書為憑，並據家福川菜
      館老闆丁○○證述明確 （見本院96年7月12日準備程序筆
      錄）；戊○○雖以甲○○○每月固定薪資只有16,500元，
      另1,500元既係小費，不能併入薪資計算云云置辯。 惟甲○○○每月均有小費及加班費共1,500元之收入， 已為其
      老闆丁○○結證屬實，自應以甲○○○每月實際所得為計
      算標準。是戊○○此部分之上訴，並不足採；堪信為甲○○○此部分主張為真實。綜上，原審認定甲○○○每月損
      失為18,000元，並無違誤。
    (2)甲○○○主張因系爭交通事故，除住院11天外，因上、下
      顎牙齒全毀，嘴歪且說話口齒不清，老闆要求暫停上班至
      牙齒裝上，說話清晰後再上班， 而其至94年5月20日始由
      奇美醫院裝上假牙，此段期間 （從93年12月2O日至94年5
      月20日，共計5個月） 均因此無法工作致難謀生活，生計
      遭受嚴重影響云云，固據提出診斷證明書為憑；惟為戊○○所否認，並以甲○○○僅牙齒受損，不能認其在假牙未
      裝上之五個月的勞動能力全部減損等語置辯。惟，甲○○○因牙齒毀損致說話口齒不清而被其原任職之餐廳老闆要
      求暫時不要上班乙節，既據家福川菜館老闆丁○○證述明
      確（見本院96年7月12日準備程序筆錄）。 是甲○○○在
      行動能力均無損之情形下，固不能認其勞動能力在假牙裝
      上前全部喪失，但其因系爭交通事故，致其原來工作能力
      受損，亦係事實。綜上，本院審酌甲○○○因系爭交通事
      故而牙齒受損情形，認甲○○○主張勞動能力受損而致其
      受有3個月之工作損失為何採， 逾此範圍之主張，為無理
      由。
    (3)原審認甲○○○因系爭交通事故受有5個月 之工作損失部
      分，原審所為逾3個月部分之判決，為有違誤。 是上訴人
      戊○○就甲○○○工作損失部分之上訴， 在3個月之內者
      ，為無理由； 逾3個月部分之上訴，為有理由，應由本院
      廢棄原審此部分逾3個月之判決。
（五）甲○○○請求賠償20萬元之精神慰撫金是否合理？如否，
      應多少始為適當？查：
    (1)本院審酌甲○○○因系爭交通事故造成上下排牙齒鬆脫裂
      、顏面撕裂傷約l公分， 下顎骨斷裂及下排假牙鬆脫，於
      奇美醫院進行傷口縫合及下顎骨復位固定手術，並於術後
      留有2公分長的疤痕，住院11天進行手術，復長達5個月完
      全沒有牙齒，並因上、下顎全部牙齒皆碎裂而需全數安裝
      假牙等情，認甲○○○尚值壯年（民國48年出生）即因系
      爭交通事故而致上、下顎牙齒全毀，嘴歪且說話口齒不清
      ，其精神上受損自甚鉅，是甲○○○請求精神上之慰撫金
      ，為有理由；上訴人戊○○認不應給付精神上慰撫金云云
      ，並不足採。原審准許甲○○○慰撫金之請求，理由雖有
      不同，但結論尚無違誤，上訴人戊○○此部分上訴，為無
      理由。
    (2)本院審酌甲○○○因系爭交通事故，致上、下顎牙齒全毀
      ，嘴歪且說話口齒不清，而其教育程度為國小畢業，之前
      在在餐廳工作，月薪18,000元，育有兩名子女，其中一名
      無職業；而戊○○教育程度為中學畢業，在洗衣店工作，
      月薪28,000元，已婚等一切情狀，認甲○○○請求精神上
      之慰撫金20萬元，尚屬適當。是上訴人戊○○認20萬元精
      神上慰撫金太多，並不足採。原審准許甲○○○請求之精
      神慰撫金為7萬元， 上訴人甲○○○就其餘13萬元請求上
      訴，為有理由。
（六）甲○○○是否得請求賠償系爭機車之修復費用？如是，多
      少錢始為合理？
    (1)甲○○○主張其所有之系爭機車，因系爭交通事故受有損
      害，修理共支出8,100元， 業據提出估計單為憑，堪信為
      真實。查系爭機車乃86年11月出廠，迄至系爭交通事故發
      生時（93年12月），已使用七年餘。依行政院所頒「固定
      資產耐用年數表」及「固定資產折舊利率表」之規定，第
      二類交通及運輸設備、第三項陸運設備之規定機車之耐用
      年限為三年，已超過耐用年限，但系爭機車於系爭事故發
      生時仍正常行駛於道路中，足見系爭機車之零件應仍在固
      定資產耐用年限，方可繼續使用，難認其零件已無殘餘價
      值，果如超過耐用年限之部分仍依定率遞減法繼續予以折
      舊，則與固定資產耐用年限所設之規定不符。故參酌營利
      事業所得稅結算申報查核準則第95五條前段所定「營利事
      業折舊性資產，於耐用年限屆滿仍繼續使用者，其殘值得
      自行預估可使用年數並重新估計殘值後，按原提列方式計
      提折舊」，又所得稅法第51條：「固定資產之折舊方法，
      以採用平均法、定率遞減法或工作時間法為準則。上項方
      法之採用及變換，準用第四十四條第三項之規定；其未經
      申請者，視為採用平均法」 及該法施行細則第48條第1款
      「固定資產之折舊方法，採平均法者，以固定資產成本減
      除殘價後之餘額，按固定資產耐用年數表規定之耐用年數
      平均分攤，計算其每期折舊額」之規定，本院認採用「平
      均法」計算其最後一年折舊後之殘值作為系爭機車之殘餘
      價值應屬合理，經核前揭估價單所示，並依平均法計算其
      折舊後零件之殘餘價值為2,025元【計算式：8,100元/（
      3+1）＝2025元】。 是甲○○○主張其因本件交通事故所
      支出之修復費用2,025元，為有理由。
    (2)原審認甲○○○所有系爭機車因系爭交通事故所生之損失
      為2,025元，並無違誤； 是上訴人戊○○上訴認系爭機車
      只修理費不得高於2,000云云，並無理由。
（七）綜上，甲○○○得向戊○○請求之項目及金額析述如下：
    (1)工作損失：3個月，每月18,000元，共54,000元。
    (2)精神慰撫金：20萬元。
    (3)系爭機車修理費：2,025元。
    (4)合計：256,025元，百分之70為179,218元（元以下四捨五
            入）。
（八）系爭汽車非戊○○所有，戊○○能否以系爭汽車之修理費
      用主張抵銷，如是，得抵銷之金額若干？
    (1)戊○○主張系爭汽車為張高珍所有，因系爭交通事故受有
      損害乙節，為兩造所不爭執，復有台南縣新營分局筆錄、
      現場相片、現場圖可稽，堪信為真實。而系爭交通事故，
      甲○○○與戊○○均有過失責任，已如前述。是戊○○主
      張系爭汽車所有權人張高珍得依侵權行為損害賠償法則向
      甲○○○請求系爭汽車之修理費用乙節，即為可採；而甲○○○主張其對張高珍並無債務存在，即難憑採。
    (2)系爭汽車因系爭交通事故之修理費共22,000元乙節，業據
      戊○○提出估計單為憑，堪信為真實。查系爭汽車乃85年
      7月出廠，迄至系爭交通事故發生時（93年12月）， 已使
      用八年餘。依行政院所頒「固定資產耐用年數表」及「固
      定資產折舊利率表」之規定，第二類交通及運輸設備、第
      三項陸運設備之規定自用汽車之耐用年限為五年，已超過
      耐用年限，但系爭機車於系爭事故發生時仍正常行駛於道
      路中，足見系爭汽車之零件應仍在固定資產耐用年限，方
      可繼續使用，難認其零件已無殘餘價值，果如超過耐用年
      限之部分仍依定率遞減法繼續予以折舊，則與固定資產耐
      用年限所設之規定不符。故參酌營利事業所得稅結算申報
      查核準則第95五條前段所定「營利事業折舊性資產，於耐
      用年限屆滿仍繼續使用者，其殘值得自行預估可使用年數
      並重新估計殘值後，按原提列方式計提折舊」，又所得稅
      法第51條：「固定資產之折舊方法，以採用平均法、定率
      遞減法或工作時間法為準則。上項方法之採用及變換，準
      用第四十四條第三項之規定；其未經申請者，視為採用平
      均法」及該法施行細則第四十八條第一款「固定資產之折
      舊方法，採平均法者，以固定資產成本減除殘價後之餘額
      ，按固定資產耐用年數表規定之耐用年數平均分攤，計算
      其每期折舊額」之規定，本院認採用「平均法」計算其最
      後一年折舊後之殘值作為系爭汽車之殘餘價值應屬合理，
      經核前揭估價單所示，並依平均法計算其折舊後零件之殘
      餘價值為3,667元（元以下四捨五入） 【計算式：22,000
      元/（5+1）＝3,667元】。 是戊○○主張系爭汽車因系爭
      交通事故所支出之修復費用在3,667元之範圍內， 為有理
      由；逾此範圍之金額，並無理由。
    (3)系爭汽車之所有權人張高珍業已將其對甲○○○之前揭修
      復系爭汽車之債權讓與戊○○，業據戊○○提出債權讓與
      書為憑，堪信為真實。
    (4)按二人互負債務，而其給付種類相同，並均屆清償期者，
      各得以其債務，與他方之債務，互為抵銷；又債之請求權
      雖經時效而消滅，如在時效未完成前，其債權已適於抵銷
      者，亦得為抵銷；民法第334條第1項前段、 第337條分別
      定有明文。查，張高珍與甲○○○間互負之債務，均為金
      錢債務且均已屆清償期，自得互為抵銷。又張高珍對甲○○○之債權在債權受讓人之戊○○主張抵銷時雖經時效消
      滅，但在時效未完成前，張高珍對甲○○○之前揭修理系
      爭汽車之債權已適於抵銷，是戊○○主張抵銷，於法有據
      。是甲○○○主張張高珍對其之債權已因時效消滅而不得
      抵銷云云，並不足採。
    (5)末查，戊○○雖以前揭修理系爭汽車之債權主張抵銷，但
      因其就系爭交通事故負有百分之70之責任，即甲○○○就
      前揭修理系爭汽車之費用只負百分之30的責任，故戊○○
      得主張抵銷之金額為3,667元之百分之30，即1,103元（元
      以下四捨五入）。
（九）綜上所述， 甲○○○得向戊○○請求之金額為179,218元
      ，而戊○○得抵銷之金額為1,103元。 計算結果，甲○○○得向戊○○請求之金額為178,115元【179,218元-1,103
      元=178,115元】。甲○○○依侵權行損害賠償法則請求戊○○給付之金額在178,115 元之範圍內及該範圍內自起訴
      繕本送達戊○○之翌日 即95年2月22日起自清償日止，按
      週年利率百分之五計算之利息，為有理由，應予准許，逾
      此範圍之請求，為無理由，應予駁回。原審判決戊○○應
      給付甲○○○之金額為135,025元， 理由縱有不同，但此
      部分結論，仍為正當；而逾135,025元未達178,115元部分
      ，原審未予准許，容有違誤，甲○○○此部分上訴，為有
      理由，應由本院廢棄改判並准許甲○○○此部分之請求，
      即戊○○應再給付甲○○○43,090元。至於甲○○○所為
      逾178,115元部分之請求， 並無理由，原審駁回此部分之
      請求，並無違誤，甲○○○此部分上訴，並無理由，應予
      駁回。又丙○○就系爭交通事故並不負共同侵權行為責任
      ，原審所為丙○○ 應連帶賠償甲○○○135,025元部分之
      判決，容有違誤，丙○○上訴認其不應負連帶責任，為有
      理由，原審此部分判決，應由本院予以廢棄，並駁回甲○○○此部分在第一審之訴及假執行之聲請。至於原審准許
      甲○○○在135, 025元之範圍內對戊○○之請求，原審為
      上訴人戊○○此部分敗訴之判決，理由雖不盡相同，但結
      論並無違誤，是戊○○之上訴，並無理由，應予駁回其上
      訴。
六、本件事證已臻明確，兩造其餘攻擊防禦方法及所舉未經援用
    之證據，經本院斟酌後，認為均不足以影響本判決之結果，
    爰不一一論述，併此敘明。
七、本件訴訟費用額為第二審裁判費5,970元，確定如主文第7項
    所示。
八、據上論結，本件上訴為一部有理由，一部無理由，依民事訴
    訟法第436條之1第3項、第449條、第450條、第87條、 第79
    條，判決如主文。
中　　華　　民　　國　　96　　年　　12　　月　　25　　日
                            臺灣臺南地方法院民事第二庭
                               審判長法官　楊 清 安
                                     法官　蘇 正 賢
                                     法官　王 獻 楠
本判決正本與原本相同。
本判決不得上訴。
中　　華　　民　　國　　96　　年　　12　　月　　25　　日
                               書  記  官　李 靜 怡
